【裁判字號】    99,建,39
【裁判日期】    990917
【裁判案由】    給付承攬報酬
【裁判全文】
臺灣臺北地方法院民事判決                99年度建字第39號
原      告  鑫霖企業有限公司
法定代理人  乙○○
被      告  登山營造股份有限公司
法定代理人  甲○○
訴訟代理人  劉曦光律師
上列當事人間請求給付承攬報酬事件，本院於中華民國99年7月
20日言詞辯論終結，判決如下：
    主      文
原告之訴及假執行之聲請均駁回。
訴訟費用由原告負擔。
    事實及理由
壹、程序方面：
    原告經合法通知，未於最後言詞辯論期日到場，核無民事訴
    訟法第386條各款所列情形，爰依被告之聲請，由其一造辯
    論而為判決，合先敘明。
貳、實體方面：
一、原告主張略以：
  (一)原告承攬被告「豐泰建設＆長昇鴻建設中和市○○段大樓新
    建工程」之鋁外牆板、鋁窗及鋁帷幕窗工程（以下簡稱「系
    爭工程」），兩造於民國96年1月11日簽訂工程合約書（以
    下簡稱「系爭工程合約書」），約定工程總價為新臺幣（下
    同）100,074,119元（內含5%營業稅），並採實作實算計價
    。嗣於97年10月26日辦理「追減1樓到2樓工項及追加地下室
    進風機房百葉」，共減帳10,538,558元，故系爭工程總價款
    為89,535,561元。詎系爭工程將近完工時，被告突於98年2
    月9日片面終止系爭合約，致原告受有無法領取已施作完成
    部分報酬之損害，及若施作完成可受報酬之利益之損失。
  (二)查系爭工程原工程合約部分報酬為87,163,139元，加計追加
    工程部分1,868,530元，總共報酬為89,031,669元，再扣除
    尚未施作部分而減免之支出118,311元，合計為88,913,358
    元，為原告得請領之報酬。然被告迄今僅給付68,016,998元
    ，尚欠工程款20,896,360元。爰依承攬契約之法律關係、民
    法第490條及第511條之規定請求被告給付工程款。
  (三)被告雖以原告施作之工程有諸多缺失，主張系爭工程合約書
    第24條終止合約云云。然被告所提之缺失綜整表與事實不符
    ，原告並無違約情事。兩造雖擬定工程進度表，預估於98年
    2月3日完工，但無法如期完工係因受被告其他工程施作進度
    影響，並非可歸責於原告之事由。被告稱原告屢經催告改善
    皆未趕工改善，甚至於98年2月5日自行停工，未派員施作，
    其不得已才於98年2月9日以存證信函終止合約云云。惟原告
    並無於98年2月5日停工未派員施作之情事，僅是被告單方認
    定施工人數不足，且被告先於98年2月7日先以口頭通知原告
    停工，98年2月8日再以書面影本通知停工，原告是依照被告
    指示而停工，被告再以原告停工為由終止合約，顯然有悖事
    理，被告以原告違反工程合約書第24條之約定終止合約，並
    無理由。另有關追加「B棟鋁板區鋁窗改色」工程，被告稱
    因室外側露部分應以氟碳烤漆處理，而原告以陽極處理，要
    求改正，並非追加工程云云。然該爭議部分並不屬外露部分
    ，原告亦向被告說明，但被告仍指示改以氟碳烤漆處理，當
    屬追加工程，原告請求此部分之報酬，並非無據。又有關「
    配合修改橫料高程」，亦係依被告指示處理，自屬追加工程
    ，被告應給付追加工程部分之報酬。
  (四)並聲明：
  1.被告應給付原告20,896,360元，及自起訴狀繕本送達翌日即
    98年4月22日起至清償日止，按年息5%計算之利息。
  2.願供擔保請准宣告假執行。
二、被告則辯以：
  (一)系爭工程屬整體工程之要徑作業，但原告於履約期間，經常
    無法配合施工及作業要求，經被告多次以書面催告，要求原
    告應於期限內完成施工圖說、資料修正提送、施工品質缺失
    改善、如期完工等事項，皆未獲原告回應。兩造約定系爭工
    程之完工期限為98年2月3日，惟原告施工品質不佳（包括施
    工品質草率、偷工減料、施工與設計圖不符、施工不完整）
    ，產生許多工程缺失及須改善之處，此由被告中和板南工務
    所人員自主檢查及業主委任之帷幕牆顧問公司—比晰金屬顧
    問股份有限公司（以下簡稱「比晰公司」）所做之查驗結果
    可知。詎原告竟於98年2月5日起未派工施作，嚴重違反合約
    約定，並延宕系爭工程整體施工進度，復於98年2月6日以鑫
    字第98020601號函通知被告停止施作。被告認為原告違反工
    程合約書情節重大，故於98年2月9日依系爭合約第24條之約
    定以臺北長春路郵局存證信函第00401號函行使終止權。又
    原告於96年1月17日出具「切結書」，承諾如被告認定原告
    因工作不能協調、施工品質不良、不能勝任或有不法情事發
    生時，除願無條件放棄本工程承攬權，由被告另行招商承辦
    外，原告於接獲通知後3天內，無條件辦妥已完工部分之工
    程估驗，自願放棄工程尾款，如有違背或延誤，願接受承攬
    工程款總價3﹪之罰款，而延誤所造成之工程損失，概由原
    告賠償。另簽署「承攬權拋棄書」，承諾如因無法配合施工
    及作業要求，違反合約之規定，同意根據工程合約書第24
    條解除或終止工程合約，且願無條件拋棄承攬權利，絕不向
    被告要求任何賠償或補貼，並願放棄一切對被告之請求權，
    凡此均足徵原告已不得再向被告請求報酬。
  (二)系爭工程合約項目及金額包括「外牆鋁帷幕窗工程」：53,8
    39,200元、「外牆烤漆鋁板工程及屋頂帷幕牆蓋板收邊」：
    29,803,000元、「鋁門窗工程（含鋁百葉窗）」：11,114,
    769元、「B棟1樓入口儲風室與結構玻璃及大門入口雨庇」
    ：5,317,150元，合計金額100,074,119元。97年10月26日辦
    理「追減1樓與2樓工項及追加地下室進風機房百葉」，計追
    減「外牆鋁帷幕窗工程」：4,172,868元、「鋁門窗工程（
    含鋁百葉窗）」：1,478,550元、「B棟1樓入口儲風室與結
    構玻璃及大門入口雨庇」：5,317,150元，合計追減10,968,
    568元。另追加地下室進風機房百葉窗計430,010元，故追加
    減帳核計為減帳10,538,558元。是系爭工程原定報酬為
    100,0 74,119元，經變更設計追減報酬10,538,558元後，系
    爭工程之報酬應為89,535,561元。故原告於起訴狀所指原工
    程合約部分報酬為87,163,139元，及變更設計後之金額為
    89,031, 669元均屬錯誤。
  (三)原告固請求給付追加工程「B棟鋁板區鋁窗改色」：1,068,
    530元，及「配合修改橫料高程」：800,000元，合計報酬
    1,868,530元。惟原告所稱「B棟鋁板區鋁窗改色」係因原告
    將室外側露部分之鋁窗以陽極處理，被告以98年2 月7日登
    板南字第98020701號函要求原告依規定以氟碳烤漆處理改正
    。另原告所稱「配合修改橫料高程」係因原告進度落後，影
    響承攬玻璃之包商丈量尺寸，原告負責人於會議中表示玻璃
    尺寸由原告提供負責，但原告提供之尺寸並未將原告施作之
    精準度、帷幕直橫料誤差考量在內，導致後續因帷幕直橫料
    誤差造成玻璃尺寸不合之問題，應由原告負責。故原告所稱
    之追加工程，實係因可歸責於原告施作錯誤之事由所導致，
    應由原告承擔修復，並非追加工項，原告請求此部分之報酬
    並無理由。
  (四)原告於起訴狀中記載應扣除「尚未施作部分而減免支出」：
    118,311元，與原證五之記載為251,921元，明顯不同。且原
    告主張其未施作部分，均未提出證據以實其說，原告請求扣
    除，亦非有據。
  (五)原告主張其未完成施作之「鋁帷幕窗工程」、「外牆烤漆鋁
    板工程及屋頂帷幕牆蓋板收邊工程」、「外牆鋁門窗」等工
    程，經臺北市土木技師公會鑑定後認報酬為20,687,777元。
    然被告已預付訂金6,632,989元，自應由原告已施作而於各
    期請領之估驗款中逐期扣回。惟系爭合約已經終止，故尚有
    1,170,209元未扣回，亦應扣除被告已給付原告之報酬66,76
    8,065元。是原告於系爭工程合約終止後所得請求者僅為909
    ,510元（計算式如下：原定報酬為100,074,119元－追減報
    酬10,538,558元－尚未施作部分報酬20,687,777元－原告未
    扣回之部分1,170,209元－被告已支付原告之報酬66,768,06
    5元＝被告應給付原告909,510元）。
  (六)縱原告得請求剩餘之工程款，惟因原告施工進度遲延且諸多
    瑕疵，應依民法給付遲延及不完全給付之規定，對被告負擔
    損害賠償責任，故被告得行使抵銷權，且主張扣款及抵銷之
    金額共計38,153,562元，茲分述如下：
  1.按系爭工程合約書第23條項約定：「(一)逾期罰款：乙方（即
    原告）未能依約如期完成提送送審文件、施工圖等約定應辦
    事項，或甲方（即被告）單項工程進度規定完工者，依照日
    曆天數計算期逾期罰金。並於乙方未領工程款中先予扣除之
    ......承攬金額1000萬元以上者，每日罰1/1000。(二)甲方得
    視工程之需要，於工程進度表內設定工程階段完工里程碑，
    若乙方未能依階段進度按時完工時，甲方得依前第(一)項執行
    逾期罰款」。依施工進度表記載，RF1FL結構體之施作完成
    時間，原訂於97年5月9日完成，而完成後之97年11月13日，
    原告即應將「帷幕接頭SILICONE」工程完成，而有關RF1FL
    結構體部分，被告於97年4月5日已提前35天完成，依約定原
    告「帷幕接頭SILICONE」工程亦應提前於97年10月9日完成
    ，但截至被告於98年2月9日終止合約之日止，原告仍未將「
    帷幕接頭SILICONE」工程完成，按系爭合約第23條第(一)、(二)
    項之約定，原告自98年10月10日起至合約終止日止，計123
    天，應按日以合約金額89,535,561元1/1000，計算逾期罰款
    11,012,879元。
  2.原告書立之切結書承諾如被告認定原告因工作不能協調、施
    工品質不良、不能勝任或有不法情事發生時，原告願無條件
    放棄本工程承攬權，於接獲被告通知後3天內撤除所屬工人
    、機具，且自願放棄工程尾款，絕不向被告作任何要求，如
    有違背願接受承攬工程總價3﹪之罰款，並以昌龍企業有限
    公司為連帶保證人。而原告有施工不良之情事，遭被告於98
    年2月9日終止合約，是依切結書之約定，原告應於終止合約
    後3日內撤除所屬及下包協力廠商所屬之工人、機具完畢，
    但依據工程監工日報表之記載，原告至98年2月14日止尚未
    撤離完畢，被告自得依切結書之約定，對原告處以總工程款
    3﹪之罰款，合計2,686,067元。
  3.系爭工程合約書第12條第(四)項約定：「按甲方發現乙方所做
    工程不合約定時，在甲方通知乙方應在一定時間內應為改善
    時，乙方仍未於期間內改善者，甲方有權逕行代雇工班、機
    具，代為改善，並就實際支出費用加計百分之10作為甲方代
    乙方管理之費用支出」。系爭工程原告施工品質不良，經被
    告督促改善仍未改善，迫使被告請人代工修補瑕疵，於終止
    合約前自行請人修復共計支出818,265元，依上揭約定，該
    費用應加計百分之10，共計900,092元，應由原告賠償被告
    。
  4.依據系爭工程合約書第3條及估價單之記載，原告施作系爭
    工程時，應自行負擔發電機、施工工人民生垃圾之清運。且
    兩造於工務會議中亦約定就施工電梯之操作費用、吊車費用
    、帷幕技術點工等費用，均由原告負擔。而查系爭工程上開
    發電機之租金、帷幕技術點工、垃圾清運之費用，原應由原
    告負擔，因其財務發生問題，而由被告代墊上開費用2,525,
    811元，自應由原告給付被告。
  5.系爭工程合約書第24條約定：「乙方如有下列情形之一者，
    甲方得不經催告隨時以書面通知解除或終止合約，一面通知
    乙方連帶保證人，一面將工程改招他人承辦或由甲方自辦；
    甲方除得沒收其保留款外，其續造工程增加之費用及延期損
    失，甲方得自乙方請領之工程款內雙倍之扣除，以為懲罰性
    之違約金」。查系爭工程因原告施工品質不良，違反作業並
    逾期仍未完工，遭被告於98年2月9日終止合約，被告並就原
    告未施作之工程款20,687,777元部分，另行發包由第三人繼
    續施作，該等未完成工作重新發包金額為22,588,510元，是
    扣除原先預估之20,687,777元後，被告重新發包所增加之價
    差為1,900,733元，該等重新發包增加之費用，自應由原告
    負賠償責任。
  6.原告施工品質不良，經兩造共同查驗後，由比晰公司製作現
    場查驗報告，及經臺北市土木技師公會鑑定，原告施作工程
    之瑕疵，於被告終止合約後，被告亦請人代工修復，此部分
    共計支出17,389,073元，依工程合約書第12條第(四)項約定，
    該等費用應加計百分之10為19,127,980元，亦應由原告賠償
    被告。
  (七)並聲明：
    1.原告之訴及假執行聲請均駁回。
    2.如受不利判決，願供擔保，請准宣告免為假執行。
三、兩造不爭執及爭執之事項：
    本件原告經合法通知後，未於98年9月25日、98年12月29日
    之期日到場，本院乃先行為爭點整理，並寄送予原告，惟原
    告迄未表示意見，故依原告書狀整理兩造不爭執事實如下：
  (一)兩造於96年1月11日簽訂工程合約書，由原告承攬被告「豐
    泰建設＆長昇鴻建設中和市○○段大樓新建工程」之鋁外牆
    板、鋁窗及鋁帷幕窗工程（即系爭工程），約定採實作實算
    、責任施工，工程總價預計為100,074,119元（內含5%營業
    稅）。
  (二)原告於96年1月17日出具「切結書」，承諾：「如貴公司（
    即被告）認定本公司（即原告）（行、廠）因工作不能協調
    ，施工品質不良、不能勝任或有不法等情事發生時，除願無
    條件放棄本工程承攬權，由貴公司另行招商承辦外……絕不
    向貴公司作任何要求，如有違背或延誤，願接受承攬工程款
    總價(3%)罰款……」。
  (三)系爭工程由訴外人比晰公司擔任顧問，該公司之勘驗工程師
    廖健智會同兩造查驗後，於97年1月15日提出查驗報告，繼
    於98年1月22日提出查驗備忘錄。
  (四)原告於98年1月8日致函被告，表示：「依帷幕牆施工規範-
    第四章第二節所示，是外側邊外露部份之所有鋁板及金屬構
    架，需使用氟碳烤漆塗裝，因鋁板區窗框及內扇安裝，皆有
    氟碳烤漆鋁板覆蓋，不屬外露部份……」。
  (五)被告所屬中和板南工務所先後於98年1月6日、98年1月21 日
    、98年1月30日、98年2月3日對原告發出缺失改善通知；又
    於98年2月6日致函原告，表示原告未依98年1月22日工程進
    度會議中所為將於98年1月28日開始施工之答覆派員到場，
    且於98年2月4日、5日、6日施工人數不足，被告將於98年2月
    7日自行派員施作改善鋁板平整度等。
  (六)被告於98年2月9日以存證信函依系爭合約第24條約定行使終
    止權；被告所屬中和板南工務所於同日亦以書函通知原告於
    98年2月9日停止所有工項施工。
  (七)原告嗣簽署承攬權拋棄書，表示：「因無法配合施工及作業
    要求，違反合約之規定，根據本合約書第24條同意解除終止
    合約，立書人願無條件拋棄承攬權利……，且絕不向貴公司
    （即被告）要求任何賠償或補貼，並願放棄一切對登山營造
    股份有限公司之請求權。……」。
四、本件之爭點及本院得心證之理由
    本件原告經合法通知後，未於98年9月25日、98年12月29日
    之期日到場，本院乃先行為爭點整理，並寄送予原告，惟原
    告迄未表示意見，故依原告書狀整理並簡化爭點後，就兩造
    之爭執點及本院之判斷，分述如下：
  (一)被告得否依系爭工程合約第24條約定終止系爭合約？
    按乙方（即原告）如有下列情形之一者，甲方（指被告）得
    不經催告隨時以書面通知解除或終止合約，一面通知乙方連
    帶保證人，一面將工程改招他人承辦或由甲方自辦；甲方除
    得沒收其保留款外，其續造工程增加之費用及延期損失，甲
    方得自乙方請領之工程款內雙倍扣除之，以為懲罰性之違約
    金，不足之數額由乙方及乙方連帶保證人負責連帶賠償：(二)
    乙方於規定期限內未能開工、無故停工或出工人數未符甲方
    要求，經甲方書面通知後3日內仍未改善；工作時數或工料
    機具設備不足，甲方認為不能依期限完工者。(三)乙方偷工減
    料或施工品質草率或施作與設計圖不符，經甲方書面通知之
    日內仍未進行修復或改善者。(十)乙方嚴重違背本合約之其他
    一切情事，導致無法履行合約責任時。工程合約書第24條第
    2、3、10項定有明文。查兩造約定系爭工程原告應於98 年2
    月3日完工，此為原告所不否認。被告抗辯原告施作系爭工
    程後，經被告中和板南工務所人員自主檢查，及業主委任之
    帷幕牆顧問公司比晰公司查驗結果，認原告施作系爭工程有
    諸多缺失，並提出被告中和板南工務所98年1月6日登板南字
    第980106 03號函（被證2）、比晰公司98年1月17日98022
    號有關帷幕牆工程缺失備忘錄（被證3）、比晰公司98年1月
    22日98027號帷幕牆工程備忘錄（被證4）、98年2月3日被告
    中和板南工務所第98020301號函（被證5）、比晰公司98年1
    月15日帷幕牆工程現場查驗報告（被證6）、帷幕牆工程之
    缺失綜整表（被證7）各1件附卷可參。且兩造偕同臺北市土
    木技師公會鑑定後，認原告施作系爭工程確有瑕疵，此有該
    公會鑑定報告書1件（被證19）附卷可參。而原告就比晰公
    司查驗結果及臺北市土木技師公會鑑定報告並未表示異議，
    顯見原告施作系爭工程確實有上開書函及鑑定報告書中所指
    之瑕疵。又被告所屬中和板南工務所先後於98年1月6日、98
    年1月21日、98年1月30日、98年2月3日對原告發出缺失改善
    通知；復於98年2月6日發函原告，表示原告未依98年1月22
    日工程進度會議中所為將於98年1月28日開始施工之答覆派
    員到場，且於98年2月4日、5日、6日施工人數不足，被告將
    於98年2月7日自行派員施作改善鋁板平整度等，此為兩造所
    不爭執。惟被告於98年2月6日以鑫字第98020601號函表示暫
    停施作，此有該函文1件在卷可憑（被證20），顯見原告確
    實未於兩造約定之98年2月3日前完工，經被告書面通知後仍
    未改善。故被告抗辯因原告有違反系爭工程合約書第24條第
    2、3、10項之情事，而遭其以98年2月9日以臺北長春路郵局
    第00401號存證信函終止合約，自屬有據。
  (二)若被告終止權之行使合於約定，原告是否已拋棄系爭工程合
    約之相關權利？
    查原告於96年1月17日邀同昌龍企業有限公司為連帶保證人
    ，出具切結書，切結書第1項即承諾：「如貴公司（即被告
    ）認定本公司（即原告）（行、廠）因工作不能協調，施工
    品質不良、不能勝任或有不法等情事發生時，除願無條件放
    棄本工程承攬權，由貴公司另行招商承辦外，立切結書人於
    接獲通知後3天內，無條件辦妥已完工部分之工程估驗，自
    願放棄工程尾款，並負責立即拆除所屬及下包協力廠商所屬
    之工人、機具，絕不向貴公司作任何要求，如有違背或延誤
    ，願接受承攬工程款總價（3﹪）罰款外，其因延誤所造成
    之工程損失，一概由立切結書人賠償，絕無異議」，此有切
    結書1件附卷可參（被證15）。原告嗣簽署「承攬權拋棄書
    」記載：「立書人鑫霖企業有限公司承包登山營造股份有限
    公司『豐泰建設＆長昇鴻建設中和市○○段大樓新建工程』
    之鋁外牆板、鋁窗及鋁帷幕窗工程，因無法配合施工及作業
    要求，違反合約之規定，根據本合約書第24條同意解除終止
    合約，立書人願無條件拋棄承攬權利，本公司及所屬下包協
    力廠商置放於工地之機具、設備，在貴公司通知5日內無條
    件撤離工地，且絕不向貴公司要求任何賠償或補貼，並願放
    棄一切對登山營造股份有限公司之請求權，否則任由貴公司
    逕自處理，絕無異議。並受登山營造股份有限公司於行使本
    承攬拋棄書所載權利時，自行填入日期」，此有「承攬拋棄
    書」1件在卷可稽（被證14）。被告以此「切結書」及「承
    攬權拋棄書」抗辯原告已因違反系爭工程合約書第24條之約
    定，同意終止合約，並拋棄承攬權利及工程尾款、賠償或補
    貼之請求權，而原告就此並未表示異議，足徵被告抗辯可採
    。故兩造已因原告違反系爭工程合約第24條之約定而終止合
    約，原告並拋棄工程尾款、賠償及補貼之請求，自不得再向
    被告請求給付工程尾款。
  (三)被告終止工程合約並非無理，而原告亦拋棄工程尾款、賠償
    及補貼之請求，則原告自不得再向被告請求給付工程款。故
    本件其餘原告得向被告請求給付已完工之工程款為何？「B
    棟鋁板區鋁窗改色」、「配合修改橫料高程」工程，是否屬
    於追加之工程？追加工程款金額為何？尚未施作部分之工程
    款金額為何？被告已支付之工程款金額為何？被告是否得以
    行使抵銷抗辯？得以抵銷之款項為何等爭點，即不再審酌，
    併此敘明。
五、綜上所述，原告承攬系爭工程確有不能依限完工、施工品質
    草率，施作與設計圖不符，經被告書面通知仍未進行修復或
    改善之情形，經被告依系爭工程合約第24條第2、3、10項終
    止合約，原告亦書立「切結書」及「承攬權拋棄書」同意放
    棄承攬權及請求工程尾款、賠償及補貼之權利，則原告請求
    被告給付已完成施作部分之報酬及賠償因終止契約所受之損
    失，即屬無據。從而，原告請求被告應給付原告20,896,360
    元，及自起訴狀繕本送達翌日即98年4月22日起至清償日止
    ，按年息5%計算之利息，為無理由，應予駁回。至其假執行
    之聲請，亦因失所附麗，應一併駁回。
六、本件事證已臻明確，兩造其餘攻擊防禦方法與判決之結果不
    生影響，爰不一一贅論，併此敘明。
七、據上論結，本件原告之訴為無理由，依民事訴訟法第78條，
    判決如主文。
中    華    民    國    99    年    9    月    17     日
                  民事第六庭  法  官    郭顏毓
以上正本係照原本作成
如對本判決上訴，須於判決送達後20日內向本院提出上訴狀。
如委任律師提起上訴者，請一併繳納上訴審裁判費。
中    華    民    國    99    年    9     月    21    日
                              書記官    林政彬

司法院資訊處製作；財團法人民間司法改革基金會備份。
